最高法院刑事判決　　　　　　　　　 111年度台上字第3862號
上　訴　人　莊凱博


選任辯護人　凃裕斗律師
　　　　　　沈宜生律師
上列上訴人因妨害性自主等罪案件，不服臺灣高等法院中華民國
111年5月24日第二審判決（110年度侵上訴字第208號，起訴案號
：臺灣新北地方檢察署109年度偵字第24145號），提起上訴，本
院判決如下：
    主  文
上訴駁回。
    理  由
一、按刑事訴訟法第377 條規定，上訴於第三審法院，非以判決
    違背法令為理由，不得為之。是提起第三審上訴，應以原判
    決違背法令為理由，係屬法定要件。如果上訴理由書狀並未
    依據卷內訴訟資料，具體指摘原判決不適用何種法則或如何
    適用不當，或所指摘原判決違法情事，顯與法律規定得為第
    三審上訴理由之違法情形，不相適合時，均應認其上訴為違
    背法律上之程式，予以駁回。本件原審審理結果，認定上訴
    人莊凱博有原判決犯罪事實欄（下稱事實欄）一㈠、㈡所載
    之強制性交犯行明確，因而維持第一審關於該部分論處上訴
    人均犯刑法第221條第1項之強制性交罪刑（共2 罪刑）之判
    決，駁回其該部分在第二審之上訴。已詳述其所憑證據及認
    定之理由，俱有卷存證據資料可資覆按，從形式上觀察，並
    無足以影響判決結果之違法情形存在。
二、上訴意旨略以：
(一)上訴人與告訴人代號AD000-A109225（真實姓名詳卷，下稱A
    女）間互有好感，第1 次性交行為係在雙方合意之下發生。
    此情參之證人林○俊於原審證述其於民國109年5月17日凌晨
    與上訴人、A女等人飲酒期間，上訴人與A女之互動曖昧，離
    開前並見聞2人先後往廚房、沙發移動等語，上訴人與A女於
    第1次性行為後尚邀林○慕一起吃早餐，暨A女身體並無明顯
    外傷，與一般抵抗強制性交過程可能產生抓傷、擦傷、瘀傷
    或挫傷之情形有別，及A 女與上訴人間之臉書對話略以：「
    上訴人：就有時會難拿捏，可能愛上。A 女：唉但你又不愛
    我也不喜歡我（驚嚇的圖案）。上訴人：有喜歡。A 女：我
    是一定要有愛跟喜歡才行。喜歡？可是我們明明很少接觸」
    ，可見一斑。A 女案發後並未馬上報警，其證稱不想要破壞
    工作室和諧，也不想把事情鬧大乙節，與其於所謂第1 次性
    侵後，即告知林○威、黃○晴、林○瑋等情不合，且林○威
    為A女之男友，其知悉後竟未勸A女報警，也未陪同A 女驗傷
    ，其反應亦與常情有違，足認A 女與林○威之證詞均不可採
    信。又A女與上訴人間第2次性行為時，黃○晴就在A 女之住
    處隔壁，祇要A 女求救，黃○晴斷無可能置之不理，衡情上
    訴人在此情形下，豈敢違反A女意願而對其強制性交。況依A
    女與其男友林○威間之LINE對話訊息，從A 女稱：「他（按
    指上訴人）說他如果跟我獨處，就會忍不住。就會想要」、
    「所以我才有辦法去驗傷」等語，可知此次應是A 女為取得
    上訴人之精液細胞DNA ，設局引誘上訴人合意性交，亦非強
    制性交。原判決未綜合勾稽上情，僅因證人林○俊之證詞與
    另一在場人林○慕之供述略見不一，即指全部不可採，且未
    說明上開諸多證據何以均不足採為有利於上訴人之認定，竟
    祇憑有瑕疵之A 女指訴、內政部警政署刑事警察局鑑定書、
    新北市立聯合醫院受理疑似性侵害事件驗傷診斷書（下稱驗
    傷診斷書）、上訴人與A 女間之臉書部分對話（逕自解讀加
    註表情貼之意思），及聽聞自A 女轉述而欠缺補強證據適格
    之證人黃○晴、林○瑋、林○威、林○翰之證述，遽認上訴
    人係以強暴方式對A 女為強制性交，所為採證認事違背相關
    證據法則，並有理由矛盾、理由不備等違法。
(二)參之：⑴證人黃○晴證稱：這2次A女跟我說遭性侵害的時候
    ，第1 次是緊張害怕，難以啟齒的感覺，但是情緒鎮定沒有
    哭泣、生氣，第2 次衝過來跟我說時，則是情緒蠻激動的等
    語；⑵證人林○瑋證稱：第1次被性侵部分，A女一開始一直
    說不出口，斷斷續續，猶豫很久，感覺很緊張、不安，第二
    次被性侵的部分，A 女講述時算冷靜，但情緒上也有緊張跟
    不安等語；⑶證人林○威證稱：第1 次被性侵的部分，我發
    現她情緒不穩，語氣怪怪的，A 女先爆哭，經我追問她才告
    訴我被性侵的事，第2 次被性侵的部分，事發後她有用LINE
    也有口頭跟我說，這2 次她都不敢描述細節給我聽，說時都
    是一直哭，覺得自己很髒等語；⑷證人林○翰證稱：A 女跟
    我談到此事時的情緒反應都保持一樣，是介於平淡到高昂的
    中間值，A女、上訴人及我相約談此事，A女的情緒也是如此
    等語。關於A 女陳述時之情緒反應，證人黃○晴、林○瑋、
    林○威、林○翰之上開證述並不一致。況A 女之職業為實況
    主，其情緒控管及表現均高於一般人，則其在證人黃○晴、
    林○瑋、林○翰、林○威等人面前表現之反應，是否真實，
    即有可疑。而A 女於案發後之情緒反應是否真實，係有利於
    上訴人之重大關係事項，原審未依職權送請鑑定，遽認A 女
    證述其遭受性侵害時之反應，並無不合理，且未說明所憑認
    定A女所述符合遭受性侵害時之「僵直（呆僵）反應（Freez
    e ）」之依據，實屬率斷，且有調查職責未盡及理由不備之
    違法。
(三)原判決事實欄一㈠認定上訴人不顧A 女持續掙扎、手推上訴
    人肩膀、胸口之反抗，而以強暴方式對A 女為性交得逞；事
    實欄一㈡認定上訴人不顧A 女持續將其推開並稱「不要」，
    而以強暴方式對A女為性交得逞等情，與其理由欄記載證人A
    女證稱：第1 次遭上訴人性侵時，因為很害怕，驚嚇到不知
    道該怎麼辦，所以未大聲求救，第2 次是覺得根本沒辦法反
    抗，有放棄跟絕望的感覺等語，自稱驚嚇到不知怎麼辦、放
    棄抵抗等情不合。原判決事實認定與理由不相適合，而有理
    由矛盾之違誤。
(四)原審勘驗上訴人、A女與林○翰間於案發後商討解決A女提告
    乙事之對話錄音結果，顯示係A 女主動提起和解，且談話過
    程語帶輕鬆。依此勘驗結果，可知上訴人應無強制性交之情
    。原判決理由祇載敘上訴人事後與Ａ女洽談和解，惟未說明
    雙方洽談原因，且未說明有利於上訴人之勘驗筆錄何以不足
    採，均有理由不備之違法。
(五)第1次性行為前之聚會時間，為109年5月16日晚上6、7 時至
    翌（17）日凌晨2、3時許，上訴人、A 女與林○慕一起吃早
    午餐的時間，為同年月17日中午，原判決理由欄記載「…被
    告辯稱：5月17日晚上大家在喝酒時，A女跟我有親密的肢體
    行為…」、「至A女雖有於109年5 月18日早上與被告及證人
    林○慕一起吃早餐等情…」等節，均與事實不合，而有明顯
    違誤。且上訴人與A 女並非同事，林○翰亦祇是承租案發地
    點樓層之二房東，並非上訴人之上司。原判決理由欄貳、一
    、㈡3.⑸竟載敘：A 女係在上訴人要求而由上司即工作室大
    家長林○翰加入調解之下，與同事之上訴人商談乙節，誤認
    上訴人與A 女、證人林○翰間為同事關係，並執為判決之基
    礎，並有理由矛盾之違法。
(六)依證人黃○晴證稱：A女告知第2次遭性侵害時，旁邊有「其
    他人」在，所以A女不敢講太多乙節，足見A女陳述第2 次被
    害時尚有所謂之「其他人」在場。而該「其他人」可資證明
    黃○晴之證述是否真實可信，乃有利於上訴人之證據，原審
    未依職權傳喚該「其他人」作證，且未說明不予調查之理由
    ，同有調查未盡及理由不備之違法。
三、惟查： 
(一)關於證據的取捨及其證明力的判斷與事實之認定，俱屬事實
    審法院自由判斷裁量的職權，此項自由判斷職權的行使，倘
    不違背客觀存在的經驗法則及論理法則，即無違法可指，觀
    諸刑事訴訟法第155條第1項規定甚明，自無由當事人任憑己
    意，指摘為違法，而執為上訴第三審合法理由之餘地。且法
    院認定事實，並不悉以直接證據為必要，其綜合各項調查所
    得的直接、間接證據，本於合理的推論而為判斷，要非法所
    不許。告訴人與被告雖常處於對立之立場，然其指述倘無瑕
    疵，且有補強證據足以擔保其指述之真實性，即得採為論罪
    科刑之依據。至於犯罪主觀面係以被告內心狀態為探討對象
    ，通常除自白外，並無其他證據存在，若由客觀事實存在得
    推論其主觀犯意時，則即為已足。所謂補強證據，係指該陳
    述本身以外，其他足以證明犯罪事實確具有相當程度真實性
    之證據，不以證明犯罪構成要件之全部事實為必要。又認定
    事實，必須就相關聯之證據資料，整體觀察而予以綜合判斷
    ，不得割裂。事實審法院就該數個證據，經綜合歸納之觀察
    ，依經驗法則衡情度理，對於事實所為之證明，倘已獲得確
    信，而其整體已達於無可懷疑之程度，即不得僅以部分單一
    證據之證明力猶有未足，指摘判決為違法。
  1.本件原判決認定上訴人確有其事實欄所載之強制性交犯行，
    主要係依憑：上訴人之部分供述、證人即告訴人A 女於偵訊
    及第一審之指訴、證人黃○晴、林○瑋、林○威於偵訊及第
    一審之證詞、證人林○翰之第一審證述、A 女與上訴人間之
    臉書對話翻拍照片、內政部警政署刑事警察局鑑定書、驗傷
    診斷書等證據資料，相互勾稽資為認定。其理由內並載敘：
    ⑴上訴人坦承有於事實欄一、㈠、㈡所載時、地，分別與 A
    女發生性交行為之事實；A 女於偵訊及第一審證述其遭性侵
    過程之陳述具有一致性，所述情節亦無明顯瑕疵。⑵互核證
    人黃○晴證稱：A女兩次跟我說的時候，第1次是緊張害怕，
    難以啟齒的感覺，第2 次跟我說時，情緒蠻激動的等語；證
    人林○瑋證稱：第1次被性侵部分，A女一開始說不出口，斷
    斷續續，猶豫很久，感覺很緊張、不安，A女講述第2次被性
    侵時算冷靜，但情緒上也有緊張跟不安等語；證人林○威證
    稱：第1次被性侵部分，我發現她情緒不穩，語氣怪怪的，A
    女先爆哭，經我追問才告訴我被性侵的事，第2 次被性侵部
    分，她有用LINE也有口頭跟我說，這2 次都不敢描述細節，
    說時都是一直哭，覺得自己很髒等語；證人林○翰證稱： A
    女跟我談到此事時的情緒反應都一樣，介於平淡到高昂的中
    間值，A女、上訴人及我相約談此事時，A女的情緒也是如此
    等語。證人黃○晴等人所述關於A 女案發後述及上情時之情
    緒反應及行為表現等節，與一般甫遭性侵者身心受創後會向
    至親表達痛苦感受（A 女對林○威陳述之表現）；向同事表
    達時，夾雜告知自己受害、提醒他人小心之情，及擔心同事
    對自己評價之顧慮下，會相當程度壓抑自己情緒（A 女對黃
    ○晴、林○瑋陳述之表現）；與上訴人、林○翰商談和解時
    ，則力圖表現自己能切割情緒、展現理性，但亦表達不想再
    與上訴人見面（A 女對林○翰陳述、與上訴人協調時之表現
    ）之反應相當。⑶就上訴人於原審否認犯行及其與原審辯護
    人所為關於上訴人與A 女互有好感、飲酒時有親密肢體行為
    、A 女身體無明顯外傷、案發後仍與上訴人互動、並無害怕
    逃避之情，足認雙方係合意性交等辯解如何均不足以採信乙
    節，並依憑卷內證據資料逐一指駁說明：①依A 女與上訴人
    間之臉書對話訊息，可知A女在第1次性侵害發生後，除對上
    訴人表達生氣、無奈之意，並指責上訴人「真的很過分」、
    「下次不行再這樣了」、「感覺你一點罪惡感都沒有」，且
    強調自己只願跟喜歡且相愛的人發生性關係：②遭受性侵害
    被害人之反應各有不同，除抵抗呼救外，亦可能因驚嚇而停
    滯（即所謂僵直【呆僵、Freeze】反應），A 女陳述其遭性
    侵害時之反應（第1 次因很害怕，驚嚇到不知道該怎麼辦，
    所以未大聲求救；第2 次則覺得沒辦法反抗，心想就算大聲
    叫，還是會被性侵，根本未想到向隔壁工作室的人求救），
    難謂有何不合理，且上訴人與A女體型有明顯差距，A女是否
    因反抗、推開上訴人而成傷，涉及A 女反抗時機、施力方式
    及大小等因素，難僅因A女無明顯外傷，即謂A女所述不實，
    甚至反推A 女未遭性侵害，否則無異於強要婦女遭受性侵害
    時必須反抗成傷，顯然背於「消除對婦女一切形式歧視公約
    施行法」及刑法妨害性自主罪章保障婦女性自主決定權之旨
    ；③證人林○俊證稱依其在飲酒期間觀察到上訴人與A 女之
    互動曖昧、勾肩搭背，遽指上訴人與A 女準備要進入交往階
    段，且將要發生性行為乙節，顯然無稽，而有可疑，且其供
    述與證人即另一在場人林○慕於原審證稱：聚會那天晚上，
    上訴人與A 女的互動沒有異樣，也未看到互動親密等語不合
    ，難以採信；④依證人黃○晴、林○瑋、林○威、林○翰證
    述，可知A女遭第1次性侵害後，原考量其與上訴人之職業等
    因素，祇希望上訴人道歉後不再犯，而無意提告，嗣又遭上
    訴人第2次性侵害，始由林○翰陪同驗傷。至於A女於案發後
    仍與上訴人私訊、見面，且未表現出害怕、逃避之情緒，亦
    與其個性及當時面臨環境有關。是縱A 女於商談和解過程無
    哭泣、生氣害怕表現之情，甚至第1 次遭性侵害後仍與上訴
    人及林○慕一起吃早餐，亦均無從為有利於上訴人辯解之認
    定等旨（見原判決第3 至15頁）。均已本於事實審法院職權
    推理作用，詳述其調查、取捨證據之結果及憑以認定犯罪事
    實之得心證理由，並非祇單憑A 女之唯一指訴，且理由內業
    說明證人黃○晴、林○瑋、林○威、林○翰之證言、內政部
    警政署刑事警察局鑑定書、驗傷診斷書及上訴人與A 女間之
    臉書對話等證據資料，相互勾稽結果，如何得採為足認A 女
    指訴情節為真實之補強證據。所為論斷說明，俱不違背經驗
    法則、論理法則，亦無調查未盡、判決理由不備及不適用法
    則或適用法則不當等違誤可指。凡此概屬原審採證認事、判
    斷證據證明力職權之適法行使，自不能任意指摘為違法。上
    訴意旨（一）至（三），或稱A 女與上訴人係合意性交，且
    從A 女案發後之行為表現及無明顯外傷之驗傷結果，均可排
    除係遭強制性交，或謂A 女向證人黃○晴、林○瑋、林○威
    、林○翰陳述時之情緒反應不一，或指摘A 女與林○威之陳
    述及行為表現如何違反常情而不可信，或漫言原判決未說明
    諸多有利上訴人之證據何以不足採，而有採證認事違反證據
    法則及理由不備、理由矛盾等違誤各云云，核或係就原判決
    理由已經明白說明論斷之事項，徒憑自己之說詞，漫事爭辯
    ，或係就卷內證據資料，任予割裂評價，並對同一證據自持
    與原審相異之評價，或係任意擷取或曲（誤）解證據資料之
    片斷，泛指原判決採證認事違反相關證據法則，並有理由不
    備、理由矛盾等違誤，均非合法之第三審上訴理由。
  2.參之卷附A女與林○威間之LINE對話內容，A女於對話中向林
    ○威告以原係為要求上訴人道歉，其後因發生第2 次性侵害
    ，而轉變為驗傷、報案之原因，並透漏自責及擔心輿論壓力
    等情（見偵字第24145號卷一第39至42頁）。而上訴人、A女
    及林○翰間商談和解對話錄音部分，依原審勘驗筆錄之記載
    （見原審卷第209至221頁），亦祇能證明商談和解時之對話
    情節及若干情緒反應，尚無從執為推論上訴人與A 女係合意
    性交之依據。原判決綜合勾稽卷內證據資料結果，認定卷內
    相關證據資料與A 女指述之情節相符，並依憑證人林○威、
    林○翰之前揭供述，說明A 女向林○威告知遭性侵害及與上
    訴人、林○翰商談和解時之情緒反應及行為表現，與一般遭
    性侵害之被害反應如何無不合理之處，因認A 女之指訴為真
    實。則原判決縱未於理由內說明上開LINE對話及原審勘驗筆
    錄如何均難為有利於上訴人之認定，亦僅理由內行文較簡而
    已，與理由不備之情形有別，亦不得指為違法。上訴意旨（
    一）另稱原判決未審酌A 女與其男友林○威間之對話訊息，
    上訴意旨（四）指摘原判決未說明上開勘驗筆錄何以不足為
    有利上訴人之認定，而均有理由不備云云，核係任意擷取卷
    內訴訟資料之枝節片斷，指稱係有利於己之重要事證，進而
    泛指原判決理由不備，亦非合法的第三審上訴理由。
  3.原判決事實欄記載上訴人與A 女為工作室同事，及理由欄載
    敘上訴人與A女等人於109年5 月17日晚上飲酒、翌（18）日
    早上與林○慕一起吃早餐等節，均係犯罪構成要件事實以外
    之枝節，身分關係及飲酒、共進早餐時點之記載，祇是原判
    決關於如何形成上訴人有罪心證及辯解不可採之證據取捨評
    價過程中之附帶說明，既非憑以認定上訴人犯罪事實及辯解
    不可採之依據，亦與有利於上訴人之事證誤認不同。此部分
    記載，縱欠精確而有微疵，然其瑕疵既非不得裁定更正，且
    實質上復不致與其他事件混淆而影響上訴人之訴訟防禦權，
    更與判決本旨無涉，依無害瑕疵審查原則，自不構成撤銷之
    理由。上訴意旨（五）主張原判決誤認上訴人與A 女間為工
    作室同事，且誤載飲酒及與林○慕共吃早餐之時間，而有判
    決基礎錯誤之理由矛盾之違法云云，係就原判決不影響判決
    本旨之誤載微疵，指為違法，難認是適法之上訴第三審理由
    。
(二)證人陳述之證言組合，其中屬於轉述其聽聞自被害人陳述被
    害經過者，固屬於與被害人之陳述具同一性之累積證據，而
    不具補強證據之適格；但依其陳述內容，苟係以之供為證明
    被害人之心理狀態，或用以證明被害人之認知，或以之證明
    對被害人所造成之影響者，由於該證人之陳述本身並非用來
    證明其轉述之內容是否真實，而是作為情況證據（間接證據
    ）以之推論被害人陳述當時之心理或認知，或是供為證明對
    該被害人所產生之影響，實已等同證人陳述其當時所目睹被
    害人之情況，其待證事實與證人之知覺間有關聯性，自屬適
    格之補強證據。本件證人黃○晴、林○瑋、林○威、林○翰
    上開所述關於A 女陳述其遭上訴人強制性交時之情緒反應及
    行為表現等情，乃其等近身觀察A 女陳述時相關神情舉止所
    為之陳述，既非轉述A 女告知被害情節之累積證據，亦與單
    純個人主觀臆測之詞有別，且足援為證明A 女陳述時之心理
    或認知，或是供作證明對於A 女所生之影響，而與本案待證
    事實具有關聯性，自具有補強證據之適格。原判決因認證人
    黃○晴、林○瑋、林○威、林○翰所述與A 女於案發後接觸
    、互動之部分對話與感受，係本於該等證人個人經驗所為之
    陳述，因而在此範圍內，採為佐證A 女所述為真實之補強證
    據（見原判決第7至8頁）。所為論斷說明，於法並無違誤。
    上訴意旨（一）另指證人黃○晴、林○瑋、林○威、林○翰
    之證述，均係聽聞自A女轉述被害之經過，乃與A女之陳述具
    同一性之累積證據，欠缺補強證據之適格云云，係任持己見
    漫指原判決採證認事違反證據法則，顯非依憑卷內證據資料
    所為之具體指摘，同非適法之第三審上訴理由。
(三)刑事訴訟法第379 條第10款所稱應於審判期日調查之證據，
    係指與待證事實有重要關係，在客觀上認為有調查的必要性
    ，並有調查的可能性，為認定事實、適用法律的基礎者而言
    ；倘事實業臻明確，自毋庸為無益的調查，亦無所謂未盡證
    據調查職責的違法情形存在。又被害人所述於案發時及案發
    後之情緒反應及行為表現，是否出於當時內心之自然感受，
    與其指訴之被害情節是否吻合，乃事實審法院關於事實認定
    及證據證明力取捨評價之職權範圍，原非以鑑定為必要之證
    據方法，倘卷內已存在足資形成正確判斷基礎之訴訟資料，
    則未必非均委諸實施鑑定不可。本件上訴人及其原審辯護人
    並未聲請鑑定上情及傳喚證人黃○晴所述之其他在場人，經
    原審審判長於審判期日詢以：「尚有何證據請求調查？」上
    訴人及其原審辯護人復均稱：「無」（見原審卷第368、561
    、566 頁）。足認原審所踐行之訴訟程序，已充分保障上訴
    人之訴訟權利。原審綜合上開證據資料結果，因認A 女之指
    訴情節與其案發時、案發後之情緒反應及行為表現相當，並
    無瑕疵可指，理由內就如何認定證人黃○晴之證詞可採乙節
    ，並說明黃○晴與上訴人無糾紛，業經具結擔保其證言之可
    信性，難認有何設詞誣陷上訴人之動機及必要，因而論處上
    訴人上開罪刑，未再為其他無益之調查，乃原審關於證據證
    明力及調查必要性之判斷職權，不容任意指為違法。上訴意
    旨（二）稱原審未依職權鑑定A 女於案發後之相關情緒反應
    及行為表現是否真實；上訴意旨（六）謂原審未依職權傳喚
    黃○晴所述在場之該「其他人」到庭作證，指摘原判決就重
    要證據有應調查而未調查之違法云云。核均係上訴本院後始
    行提出之新證據方法，且或是就原審調查證據必要性判斷職
    權之合法行使，漫指為違法，或仍未釋明倘經調查如何足以
    動搖原判決之結果，均難認是合法的上訴第三審理由。
四、以上及其餘上訴意旨，或置原判決已明白論斷之事項於不顧
    ，或係就屬原審採證認事職權之適法行使，任憑己意，異持
    評價，妄指違法，或係對於不影響於判決本旨之枝節及記載
    微疵，泛指為爭執，並重為事實上之爭執，均不能認為適法
    之第三審上訴理由。應認上訴人之上訴違背法律上之程式，
    應予駁回。本件既從程序上駁回上訴，則上訴人請求本院改
    判諭知無罪，自無從審酌，附此敘明。
據上論結，應依刑事訴訟法第395條前段，判決如主文。
中    華    民    國   111    年    9     月    22    日
                  刑事第二庭審判長法  官  林  勤  純  
                                  法  官  王  梅  英  
                                  法  官  李  釱  任  
                                  法  官  黃  斯  偉  
                                  法  官  吳  秋  宏  
本件正本證明與原本無異
                                  書記官
中    華    民    國   111    年    9     月    27    日